【裁判字號】    98,上訴,4972
【裁判日期】    990224
【裁判案由】    妨害自由等
【裁判全文】
臺灣高等法院刑事判決                98年度上訴字第4972號
上  訴  人  臺灣板橋地方法院檢察署檢察官
被      告  乙○○
            甲○○
            丁○○（原名楊顓瑋）
上列上訴人因被告妨害自由等案件，不服臺灣板橋地方法院中華
民國98年11月2日97年度訴字第5553號第一審判決（起訴案號：
臺灣板橋地方法院檢察署97年度偵字第31765號），提起上訴，
本院判決如下：
    主    文
上訴駁回。
    理    由
壹、程序方面：
一、按被告以外之人於審判外之言詞或書面陳述，除法律有規定
    者外，不得作為證據，刑事訴訟法第159條第1項固有明文。
    惟被告以外之人於審判外之陳述，經當事人於審判程序同意
    作為證據，法院審酌該言詞陳述或書面陳述作成時之情況，
    認為適當者，亦得為證據；當事人、代理人或辯護人於法院
    調查證據時，知有上開刑事訴訟法第159條第1項不得為證據
    之情形，而未於言詞辯論終結前聲明異議者，視為有前項之
    同意，刑事訴訟法第159條之5定有明文。查告訴人即證人丙○○於警詢及偵查中之陳述，雖屬被告以外之人於審判外之
    陳述。惟本院審酌被告及檢察官均同意作為證據，且該等陳
    述作成時之情況，核無違法取證及證明力明顯過低之瑕疵，
    為證明犯罪事實所必要，以之作為證據即為正當。參諸證人
    丙○○於偵查中之陳述，業經檢察官諭知證人有具結之義務
    及偽證之處罰，並命朗讀結文具結擔保其證言之真實性後，
    以證人身份，而於檢察官面前完整、連續陳述，有結文在卷
    為憑（97年度偵字第31765號卷第66頁）。職是，足認證人
    丙○○於偵查中之陳述，堪認為適當，依刑事訴訟法第159
    條之5第1項規定，自得作為證據。
二、本院以下援引之其餘證據資料，其中關於刑事訴訟法第164
    條第2項規定，證物如為文書部分，係屬證物範圍。該等可
    為證據之文書，業經依法踐行調查證據之程序，即提示或告
    以要旨，自具有證據能力。而有關被告以外之人於審判外之
    書面陳述，被告及檢察官均不爭執其證據能力，是本院審酌
    該等書面作成時之狀況，認並無不宜作為證據之情事，依刑
    事訴訟法第159條之5第2項規定，自得作為本案認定是否成
    立犯罪之證據。
貳、實體方面：
一、公訴意旨略以：被告乙○○、甲○○、丁○○（原名楊顓瑋
    ）與某不詳真實姓名年籍之成年男子基於謀取與原本顯不相
    當利息之重利之犯意聯絡，於民國97年5月間，乘告訴人丙○○急需資金週轉之際，在丙○○位於臺北縣三重市之住處
    ，貸予其新臺幣（下同）20萬元，並約定每10日計息1次，
    每期利息7千元，而從中謀取與原本顯不相當之重利。丙○○事後無力清償，被告乙○○、甲○○、丁○○與上開真實
    姓名年籍不詳之成年男子竟基於妨害自由、恐嚇安全之犯意
    聯絡，於同年11月5日下午15時40分許，由被告乙○○、甲○○及丁○○前往臺北縣蘆洲市○○路與民權路口等候丙○○，並要求丙○○進入車號1127-TK號自小客車內，丙○○
    上車後，丁○○即取走其手機，防止丙○○報警，被告甲○○則向丙○○恫嚇稱：妳今日一定要還錢，否則就押妳至桃
    園酒店上班來還債等語。使丙○○心生畏懼，致生危害於安
    全，丙○○受迫後，在車上簽發面額20萬元本票1紙交付甲○○。迨被告乙○○、甲○○及丁○○取得本票後，仍以中
    控鎖將車門反鎖之強暴方式，阻止丙○○下車離開，而剝奪
    丙○○之行動自由，並藉此逼迫丙○○向友人籌錢還款，丙○○假意應允，取回手機後，即藉機報警，警方據報到場，
    當場查獲被告乙○○、甲○○及丁○○，並扣得本票2紙與
    收款帳單5紙，始查知上情。因認被告乙○○、甲○○及丁○○涉犯刑法第344條之重利罪、同法第302條第1項之剝奪
    他人行動自由罪及同法第305條之恐嚇危害安全罪嫌。本件
    有關恐嚇危害安全部分，未據檢察官提起上訴，業經確定在
    案。
二、按犯罪事實應依證據認定之，無證據不得認定其犯罪事實；
    不能證明被告犯罪者，應諭知無罪之判決。刑事訴訟法第15
    4條第2項與第301條第1項分別定有明文。刑事訴訟法第161
    條第1項規定檢察官就被告犯罪事實，應負舉證責任，並指
    出證明之方法。對於其所訴之被告犯罪事實，應負提出證據
    及說服之實質舉證責任，倘所提出之證據，不足為被告有罪
    之積極證明，或其闡明之證明方法，無從說服法官以形成被
    告有罪之心證，基於無罪推定之原則，自應為被告無罪判決
    之諭知。所謂認定犯罪事實之證據，係指足以認定被告確有
    犯罪行為之積極證據而言，如未發現相當證據，或證據不足
    以證明，自不能以推測或擬制之方法，以為裁判基礎，最高
    法院40年臺上字第86號著有判例。再者，認定犯罪事實所憑
    之證據，包含直接證據與間接證據；無論直接或間接證據，
    其為訴訟上之證明，須於通常一般之人均不致有所懷疑，而
    得確信其為真實之程度者，始得據為有罪之認定，倘其證明
    尚未達到此程度，而有合理之懷疑存在時，事實審法院復已
    就其心證上理由予以闡述，敘明其無從為有罪之確信，因而
    為無罪之判決，自不得任意指為違法，最高法院76年臺上字
    第4986號著有判例。
三、公訴人認被告乙○○、甲○○及丁○○涉犯上開罪嫌，無非
    係以被告乙○○、甲○○、丁○○於警詢與偵查中之供述；
    證人即告訴人丙○○於警詢與偵查中之證述、搜索扣押筆錄
    、扣押物品目錄表、扣案本票及收款帳單等件，作為主要論
    據。訊據被告乙○○、甲○○及丁○○均堅決否認有何上開
    重利、妨害自由及恐嚇危害安全犯行。被告乙○○並辯稱：
    伊於97年6月間借款10萬元予丙○○，利息雖以半個月15 分
    計算，然借貸後，丙○○均避不見面，伊自始未收取利息或
    本金，是伊並無重利之行為。伊於97年11月5日經甲○○之
    通知，而與丙○○約在85度C咖啡店商討債務問題，伊並沒
    有對丙○○有妨害自由及恐嚇之行為等語。被告甲○○亦辯
    稱：伊於97年6月間借款10萬元予丙○○，利息為1個月20分
    ，借錢時不認識乙○○，丙○○於97年11月5日先打電話給
    伊，稱其在蘆洲派出所，並表示要還錢，故伊與丁○○至蘆
    洲中山路派出所等待，丙○○處理好後，就坐上伊之車輛至
    85度C咖啡，丙○○表示短時間內無法還錢，故講到約下午
    18點等乙○○下班，伊與丁○○就共同搭車去載乙○○，丙○○表示其欠很多錢沒辦法還款，伊要求她請親戚朋友幫忙
    ，她用手機打給一個叫「大哥」的人，要請「大哥」幫忙還
    錢，伊與「大哥」有講電話，並約在復興路與民權路口之85
    度C見面，結果「大哥」就是警察，而丙○○均未還錢，伊
    並沒有任何犯行等語。被告丁○○則辯稱：當日甲○○打電
    話給伊，說要先至蘆洲派出所接人去喝茶聊天，喝完之後沒
    多久，就被警察逮捕，喝飲料時，伊與丙○○聊天，伊並無
    任何犯行等語。
四、公訴人固指訴被告乙○○、甲○○及丁○○涉有刑法第344
    條之重利罪與同法第302條第1項之剝奪他人行動自由罪。惟
    被告均否認有上開犯行。職是，本院自應審究被告乙○○、
    甲○○及丁○○等3人是否有上開犯行？經查：
（一）就被告乙○○、甲○○及丁○○所涉重利罪嫌部分而言，
      本院認為單憑告訴人之指訴，難以證明被告確有公訴人指
      訴之重利犯行，茲論述理由如後：
    1.告訴人丙○○於警詢中指稱：伊於97年11月5日下午在蘆
      洲市○○路市場內買東西遇到丁○○，伊不認識他，他向
      伊說伊朋友「月亮」在找伊，要伊一起去找「月亮」，後
      來伊始知道係甲○○、乙○○要找伊，因伊於97年6月5日
      經朋友介紹而向乙○○借10萬元，利息係10日1萬元，沒
      任何質押物，迄今均未給付利息或本金。因甲○○與乙○○有一起出現過，故伊認識甲○○等語（偵查卷第22至23
      頁）。嗣於偵訊時指述：伊於97年5月間經由朋友介紹而
      在車上打電話給丁○○借5萬元，每10日利息7千元，伊給
      付2次利息，因伊皮包曾遭竊，換手機後，就不記得對方
      號碼，而伊另向乙○○借15萬元，因伊與他是朋友，沒有
      算利息，伊並不知悉乙○○與打電話給丁○○之人間有無
      關係等語（偵查卷第64頁）。
    2.自告訴人丙○○之上開指訴可知，其關於借款金額、利息
      計算、給付利息次數及借款對象等重要借貸因素，前後互
      核不相一致，告訴人指述是否可信，已非無疑。退步言，
      告訴人丙○○縱使確有借款及繳納利息，然丙○○係67年
      8月4日出生，教育程度為高中畢業（偵查卷第21頁），其
      係具有相當社會經驗與教育程度之成年人，告訴人丙○○
      向被告借款，是否有乘人急迫、輕率或無經驗貸之要件，
      經本院遍閱全卷，告訴人丙○○均未指訴，而公訴人亦未
      舉證以實其說。職是，自難憑其上開於偵訊中有瑕疵之指
      證，遽論被告乙○○、甲○○及丁○○有重利之犯行。
    3.被告乙○○、甲○○固均供稱其等各自借款10萬元予告訴
      人丙○○之事實。惟依告訴人丙○○於警詢、偵訊中之指
      證，其借貸之金額與被告乙○○、甲○○之供述不相符合
      ，已如前述，自難將告訴人丙○○之指證採為對被告不利
      於自己供述之補強證據。再者，關於被告乙○○是否有收
      取利息之部分，告訴人丙○○於警詢、偵訊中均始終證述
      其未償還被告乙○○借款之利息、本金等語，核與被告乙○○所述相符，足認被告乙○○上開所辯，尚非無據。至
      公訴人雖提出被告乙○○之收款帳單5紙以佐為被告有上
      開重利之犯行。惟上開單據之紀錄，至多僅能說明被告乙○○與告訴人丙○○間有借貸關係，而無法遽以認定被告
      乙○○、甲○○及丁○○涉犯重利之事實。
    4.綜上所述，告訴人丙○○之單一指證，其容有瑕疵，且亦
      無他證據證明被告乙○○、甲○○及丁○○有趁告訴人丙○○急迫、輕率或無經驗之情事，而取得與原本顯不相當
      之重利。職是，本院難以認定被告乙○○、甲○○及丁○○等3人確有重利犯行。
（二）就被告乙○○、甲○○、丁○○所涉剝奪他人行動自由及
      恐嚇危害安全罪嫌而言，本院認為單憑告訴人之指訴，難
      以證明被告確有公訴人指訴之上開犯行，茲論述理由如後
      ：
    1.告訴人丙○○於警詢中指述：伊在蘆洲市○○路市場內遇
      見丁○○，丁○○對伊稱友人「月亮」要找伊，故伊就一
      起走出市場後，始知悉係甲○○與乙○○要找伊，被告3
      人將伊帶上車牌號碼1127-TK號自小客車，伊稱要去辦事
      ，被告3人不願意讓伊離開，伊一直在車上，乙○○將伊
      手機取走並關機，不讓伊與他人聯絡，並稱伊如不還錢，
      要押伊至桃園酒店上班還錢，還要伊簽發20萬元本票予甲○○等語（偵查卷第23至24頁）。嗣於偵查中證稱：伊是
      自願上車，沒人逼迫伊上車，由丁○○開車在蘆洲市繞行
      ，乙○○載伊去吃飯，吃完飯後，就有一人打電話給丁○○說要帶伊去酒店工作還錢，而由丁○○轉述給甲○○，
      再由甲○○告訴伊此事，伊怕被告帶伊至酒店，故報警處
      理，丁○○將伊手機拿走並關機，途中伊拿到手機後，就
      打電話報警等語（偵查卷第63至64頁）。自告訴人丙○○
      上開供述可知，其對於是否遭強迫上車與手機為何人取走
      等重要情事，前後供述不一，其證詞是否可採，要非無疑
      。
    2.證人即查獲警員林維鈞於原審審理時證稱：告訴人丙○○
      之前來派出所多次，案發當日又來派出所表示有人要向她
      要錢，因丙○○沒有正式報案，伊又在處理其他事情，所
      以當日就將伊手機號碼留給丙○○，告訴她如有人要找她
      要錢就打電話給伊，並且可以表示伊要幫忙還錢，後來丙○○有打電話說要伊幫她還錢，就約在蘆洲市○○路85度
      C見面，當時伊與偵查隊8個人到達現場，甲○○出面問伊
      是否為丙○○之朋友要幫忙還錢，伊當場就打電話給丙○○以確認甲○○是否係追討債務之人，確認丙○○手機在
      甲○○身上後，就表明伊之身分，就伊所知丙○○欠很多
      錢，當日並沒有明說誰要找她，到底在場之被告是否為丙○○所稱債主，伊無法確定等語（原審卷第92頁背面至第
      93頁背面）。核與被告甲○○供稱：伊係接獲丙○○電話
      ，而與丁○○共同前往蘆洲中山路派出所接丙○○至咖啡
      店商談還款問題，丙○○並撥打電話給自稱「大哥」之人
      表示要代其還款，伊與「大哥」相約見面時，始知悉該人
      為警察等情相符。準此，足認告訴人丙○○事前已就欠債
      等情與警察協議如何將被告約出見面，告訴人丙○○於本
      案期間可撥打電話予警方聯絡。故告訴人丙○○是否因遭
      被告強押上車而遭限制其自由，即非無疑，是實難單憑告
      訴人指述，遽認被告有何剝奪告訴人行動自由之犯行。
    3.觀諸上開告訴人丙○○於警詢、偵查中所指證內容相互分
      析，其就如何相約見面、何人將其手機取走、何人對其恫
      嚇等本案重要關係情節，容有出入，並與證人林維鈞上開
      證稱不符。再者，告訴人於偵查中證稱：被告乙○○有載
      伊去吃飯等語。其核與被告乙○○所辯相符，參以被告甲○○、丁○○係前往派出所接走告訴人，且被告帶告訴人
      前往85度C咖啡店及至自助餐店用餐。足見告訴人與被告
      乙○○、甲○○、丁○○共處之時間內，係出入公眾場所
      ，其與一般高利貸放或地下錢莊暴力討債之情節相異。故
      告訴人指稱其受被告恐嚇，並造成心理恐懼云云，是否屬
      實，尚非無疑。至公訴人固提出告訴人於車內所簽立之本
      票面額20萬元。惟告訴人事先已與警員保持聯繫，故告訴
      人為取信於被告，表示其有還款之意圖，以爭取警察到場
      之時效，顯有可能性。準此，難僅憑此認定告訴人係遭受
      恐嚇而簽發系爭本票。職是，告訴人前後不一之指證，自
      無從採為對被告乙○○、甲○○及丁○○等3人確有妨害
      自由及恐嚇犯行之不利認定。
五、因公訴人所舉之證據與指出之證明方法，尚未足使本院形成
    被告乙○○、甲○○及丁○○有罪之確信，故被告是否涉有
    上開犯行，猶有合理之懷疑。此外，復查無其他積極證據足
    資證明被告乙○○、甲○○及丁○○確有上開犯行，揆諸前
    揭說明，自屬不能證明被告乙○○、甲○○、丁○○犯罪。
    原審同此認定，故諭知被告乙○○、甲○○、丁○○無罪之
    判決，經核尚無違誤。公訴人不服提起上訴，其上訴意旨略
    以：
（一）本件警員於97年11月5日搜索被告乙○○時，從其身上扣
      得帳本1本，內載有「丙○○、6月5日、10萬、半個月15
      分、每半個月收1萬5」等語，並有票面金額10萬元、發票
      人丙○○、票號CH495259號本票扣案為憑（偵查卷第47至
      49頁）。核與告訴人丙○○於偵查中證伊於97年6月5日經
      朋友介紹有向乙○○借10萬元，利息是10日1萬元，且伊
      已繳過2次利息各7千元等語相符（偵查卷第64頁）。參諸
      本案扣得本票2紙，足以推斷丙○○與被告間應有債務存
      在，況被告乙○○及甲○○均自承為債權人。原審不察，
      反指摘告訴人未能提出足以證明借款金額之憑證，尚有違
      誤。
（二）告訴人丙○○於偵查中證稱：被告說要伊押至桃園酒店上
      班，伊會害怕，伊始打電話想辦法脫身，楊顓瑋在車上控
      制伊行動。伊騙被告乙○○、甲○○說伊朋友要來還前，
      渠等下車找伊朋友等語（偵查卷第64頁）。足徵告訴人丙○○確有害怕，在車上遭限制行動自由。
六、被告乙○○、甲○○、丁○○於本院審理中均否認有公訴人
    起訴與上訴所稱之犯行。職是，本院自應審究公訴人之上訴
    有無理由，以認定被告乙○○、甲○○及丁○○是否涉有上
    開罪嫌。本院茲探究如後：
（一）按重利罪之成立，係以乘人急迫、輕率或無經驗貸以金錢
      或其他物品，而取得與原本顯不相當之重利為要件，故苟
      未乘人急迫、輕率或無經驗，縱取得與原本顯不相當之重
      利，仍難令負重利罪責。刑法第344條既規定以取得與原
      本顯不相當之重利為構成要件之一，自應以行為人取得重
      利始克相當，如僅為約定重利，不足該當該要件（參照最
      高法院85年度臺上字第4382號判決、82年度臺上字第5834
      號判決）。經查：
    1.告訴人丙○○關於借款金額、利息計算、利息給付及借款
      對象等借貸重要事項，其前後互核不相一致，故指述是否
      可信，已非無疑，有如前述。所謂急迫者，係指需要金錢
      或其他物品，而其情形至為緊急迫切而言。本件起訴事實
      ，雖記載告訴人丙○○急需資金週轉，然本院遍查全卷，
      並無證據認定告訴人丙○○有何緊急迫切之情況，自難認
      符合重利罪之構成要件。
    2.參諸被告乙○○所持有之帳本內載有「丙○○、6月5日、
      10萬、半個月15分、每半個月收1萬5」等內容，並有票面
      金額10萬元、發票人丙○○、票號CH495259號本票扣案為
      憑。且被告乙○○、甲○○均坦承有借款予告訴人丙○○
      。固足認被告確有借款予告訴人丙○○，其利率逾一般信
      用借款利率。然本件難認定告訴人丙○○有何緊急迫切之
      情況而借用款項，已如前述。況被告乙○○、甲○○均供
      稱自借款予告訴人丙○○迄今，未收受利息或本金等語（
      偵查卷第10、55頁）。至於告訴人丙○○對於是否有給付
      利息，其於警詢時指述未給付利息及本金等語。嗣於偵查
      中改稱伊給付過2次利息等語。其前後不一，是告訴人丙○○是否有給付利息，已非無疑。況並無事證證明被告經
      營地下錢莊有事先收取利息，或者從事暴力討債之慣行，
      而強制借貸者給付利息，故益徵被告尚未依約收取利息。
      依上開判決意旨，自難以重利罪相繩。
（二）按刑法第302條之剝奪他人行動自由罪，包括私禁及以其
      他非法方法剝奪人之行動自由而言，所謂非法方法，包括
      強暴脅迫等情事在內。而刑法第305條之恐嚇危害安全罪
      ，所稱以加害生命、身體、自由、名譽、財產之事，恐嚇
      他人者，係指以使人生畏怖心為目的，而通知將加惡害之
      旨於被害人。最高法院74年臺上字第3404號、52年臺上字
      第751號分別著有判例。經查：
    1.告訴人丙○○固於偵查中證稱伊會因被告之言語而感到害
      怕，且其行動遭限制等語。惟其於偵查中亦供稱：伊係自
      願上車，無人逼迫等語。是告訴人丙○○是否確遭限制自
      由，已非無疑。參諸證人即查獲警員林維鈞於原審證稱告
      訴人丙○○事前已就欠債等情與其協議如何將被告約出見
      面，且告訴人丙○○於案發過程中亦可撥打電話予警方。
      益證告訴人丙○○行動自由是否遭限制，顯無疑義。職是
      ，自難單憑告訴人丙○○之指述，遽為不利於被告之有罪
      認定。
    2.本院就告訴人丙○○於警詢、偵查中所指證內容相互勾稽
      ，足認其就如何相約見面、何人將其手機取走、何人對其
      恫嚇等本案重要情節，容有差異，並與證人林維鈞上開證
      言不符，有如前述。退步言，告訴人丙○○事前已就其欠
      債事實告知警員，並計畫如何將被告約出見面，是縱使被
      告丙○○有出言要求告訴人當日務必還錢，否則要強制告
      訴人丙○○至桃園酒店上班還債等語。然告訴人丙○○已
      明知其可請求警察到場，被告將遭警員逮捕之情況下，告
      訴人丙○○是否確有害怕之情，即非無疑，尚難僅憑告訴
      人丙○○指述其會害怕云云。而無補強證據證明告訴人確
      有害怕之事實下，遽為不利於被告等之論斷。公訴人僅憑
      告訴人丙○○之指訴，即認定被告等有上開犯行，尚非允
      洽。公訴人上訴意旨，執此指摘原判決不當，為無理由，
      應予駁回。
據上論斷，應依刑事訴訟法第368條，判決如主文。
本案經檢察官到庭執行職務。
中    華    民    國    99    年    2    月    24     日
                  刑事第五庭審判長法  官  高明哲
                                  法  官  劉秉鑫
                                  法  官  林洲富
以上正本證明與原本無異。
檢察官如不服本判決，應於收受送達後10日內向本院提出上訴書
狀，其未敘述上訴之理由者並得於提起上訴後10日內向本院補提
理由書（均須按他造當事人之人數附繕本）「切勿逕送上級法院
」。
                                  書記官  楊秋鈴
中    華    民    國    99    年    2     月    24    日


司法院資訊處製作；財團法人民間司法改革基金會備份。
